臺灣基隆地方法院民事判決　　　　　　　 94年度訴字第263號
原　　　告　丙○○
　　　　　　戊○○
　　　　　　庚○○
　　　　　　丁○○
　　　　　　乙○○
　　　　　　甲○○
兼前六人共
同訴訟代理
人　　　　　己○○
被　　　告　巨阜營造有限公司
法定代理人　辛○○
上列當事人間履行契約事件，本院於94年8月31日言詞辯論終結
，判決如下：
    主  文
被告應給付原告新台幣伍拾伍萬參仟捌佰貳拾肆元，及自民國九
十四年七月二十八日起至清償日，按年息百分之五計算之利息。
原告其餘之訴駁回。
訴訟費用由被告負擔新台幣陸仟壹佰參拾壹元，餘新台幣參佰陸
拾玖元由原告負擔。
本判決原告勝訴部分於原告以新臺幣壹拾捌萬伍仟元供擔保後，
得假執行。但被告如以新台幣伍拾伍萬參仟捌佰貳拾肆元為原告
預供擔保，得免為假執行。
原告其餘假執行之聲請駁回。
    事實及理由
壹、程序部分：
    按訴狀送達後，原告不得將原訴變更或追加他訴，但擴張或
    減縮應受判決事項之聲明者，不在此限，民事訴訟法第255
    條第1項第3款定有明文。本件原告起訴主張被告應給付原告
    等新台幣（下同）595,149元，嗣於94年8月3日言詞辯論期
    日時減縮為587,149元，揆諸前揭說明，自應予准許，合先
    敘明。
貳、實體部分：
一、原告丙○○、戊○○、庚○○、丁○○、己○○、乙○○、
    甲○○等7人（下稱：丙○○等7人）起訴聲明：(1)被告應給
    付原告丙○○、戊○○、庚○○、丁○○、己○○、乙○○
    、甲○○等587,149元，及自起訴狀繕本送達之翌日起至清
    償日止，按年息百分之5計算之利息。(2)訴訟費用由被告負
    擔。(3)原告等願供擔保請准宣告假執行。並主張：
(一)原告丙○○等7人之被繼承人劉添財生前於民國87年8月27日與
  被告即巨阜營造有限公司負責人辛○○先生簽訂「基隆市○○
  路六十八號店鋪及住宅新建本國式鋼筋混凝土（RC）造地上八
  層地下二樓工程」之房屋合建契約，根據系爭合約內容，下列
  款項應由被告支付：
(1)系爭合約第4條第5款規定：「甲 (即凌國基、凌國輝)、乙 (
  即劉添財)雙方合建之房屋同於土地過戶時，所發生之土地增
  值稅由取得人負擔」，因此被告應支付其所分得第8層房屋之
  土地增值稅新台幣（下同）24,823元。
(2)房屋合建係由原告丙○○等7人之被繼承人原有之基隆市○○
  路68號土地與隔鄰70號土地合建，依據劉添財與隔鄰地主凌國
  基、凌國輝之合建契約規定，劉添財須向70號地主購買不足之
  土地坪數及支付部分工程費，此部分費用根據系爭合建契約第
  5條第2款規定：「甲方（即劉添財）分得之第四、五層及乙方
  （即被告）分得之第八層房屋，其不足之土地坪數及工程費雙
  方各向鄰房地主凌國基、凌國輝購買」，準此，被告應支付上
  述費用合計157萬元之3分之1，即523,000元，此有另案臺灣高
  等法院民事庭和解筆錄及支付之支票影本可證。
(3)再依系爭合約第19條第1款規定：「本約所定之土地其應繳地
  價稅自簽約日以後所產生之地價稅額按甲乙雙方分得房屋之土
  地坪數比率各自繳納」，故被告應繳而未繳之地價稅總計為
  34,287元，此有計算書及89年至93年課稅明細清單可參。
(4)復依系爭合約第19條第2款規定：「房屋產權移轉登記時雙方
  分得部分之土地房屋稅、監證費或附加稅捐、房地產登記費、
  代書費、印花稅等概由甲乙雙方各自負擔」，故此部分費用被
  告亦應負擔13,039元，（即包括土地印花稅3,754元，土地登
  記規費1,255元，影印費30元，過戶移轉代書費8,000元，合計
  13,039）。（代書費8,000元部分，原告於94年8月3日言詞辯
  論期日時表示不再請求，此部分縮減為5,039元）
(二)基上所述，由於房屋及土地辦理產權轉移過程，原告等之被繼
  承人不幸病逝，經辦理被繼承人遺產繼承事宜後，隨即將被告
  應分得之義二路70號8樓之土地持分過戶於被告名下，惟被告
  竟以延遲將土地過戶於其名下等，非原告故意且並不致影響被
  告實際權益之理由，拒不依系爭合約支付上揭其所應付之款項
  。原告等為求早日完成土地產權移轉手續，故均由原告等先行
  代被告墊付上述款項共計587,149元，然經多次催討，被告仍
  不願支付，故依系爭契約之約定，請求法院判決如訴之聲明。
(三)對於被告抗辯後之陳述：
  (1)兩造爭執購買零地之價金數額及分擔比例，茲說明如下：按
    系爭建物之地上1、2層及地下部分之所有權，乃完全依據當
    初合建之土地持分各自取得。而第3至8層則合併，由原告等
    取得第4、5、8層，故向鄰地購買原告等不足之土地坪數及
    支付部分工程費，此費用自然由此3層之所有者共同分擔，
    被告取得第8層，應支付給鄰地總價157萬元之3分之1即52萬
    3千元。
  (2)被告對被繼承人之債權可否主張抵銷？按被告對被繼承人之
    債權主張抵銷之理由，無非係以原告方面延遲過戶土地產權
    為由。惟此延遲之原因為被繼承人劉添財於辦理過戶期間不
    幸過世，導致需先辦理繼承手續後方能過戶，而房屋之建物
    權狀早已過戶給被告，且被告已使用多年。目前已完成土地
    權狀過戶，且並未造成被告之實質損害，故何來債權可主張
    抵銷。
  (3)被告主張因原告未交付土地所有權狀，故主張同時履行抗辯
    部分，查本件土地權狀已過戶完畢，置於承辦代書處，並已
    多次催告被告付清上述債款並前往取回權狀，但被告並未前
    往辦理。
  (4)又被告僅以二紙曾支付被繼承人劉添財合計55萬元支票，就
    據此主張為被繼承人之借款憑證云云，實不足憑信，原告予
    以否認。被告就此應負舉證之責以說明其消費借貸關係確係
    存在，否則空言原告之被繼承人向其借貸云云，實不足採。
(四)請求調閱本院94年度訴字第96號民事卷宗，並引用卷內之證據
  如房屋合建契約書影本、土地增值稅繳款書影本、87年3月18
  日三至八層合建契約書影本、本院91年度訴字261號判決、台
  灣高等法院和解筆錄及支票影本、計算書及89年至93年課稅明
  細清單影本、代書費用明細表影本、單據影本、土地及建物謄
  本各1件等為證。
二、被告則聲明駁回原告之訴，並抗辯如下：
(一)本件係原告為不服原94年度訴字第96號判決，另行起訴。
(二)本系爭契約，原告為己不當得利，不惜違約，未作往返事實陳
  述，以土地轉移權為手段，其目的只享權利，不盡返還之義務
  。
(三)系爭契約項目：(1)土地登記規費1,255元、(2)影印費30元、(3)
  印花：3754元。以上合計新台幣5,093元，此部份不爭執。
(四)關於鄰地合建不足土地及工程費，雙方於92年6月19日在臺灣
  高等法院以94萬和解定案，和解中要求雙方拋棄所求。該定案
  之金額即經法院和解定案，被告無疑義。惟需加以說明的是：
(1)因雙方土地面積差額10平方公尺，凌戶同意賣出5平方公尺，
  雙方取得共同值，合併改建1、2樓面積對等不合併，3至8樓合
  併為一戶，並於余新味代書處立價立約定案，嗣後凌戶毀約1
  、2樓維持不等，3至8樓原約不變，因而發生訴訟，雙方律師
  以毀約後1、2樓地價價差甚大，原購地價款巨減。並對1、2樓
  位處各層樓之最高價位、3至8樓地價如何計價等等當庭互辯，
  最後臺灣高等法院要求雙方所求拋棄，以和解定案。
(2)故金額分攤比例，原告以原約原價，再將分配比例灌水，8層
  房子被告只分到2層，應以94萬元的4分之1即23萬5千元，方為
  正確。
(3)因此被告應給付原告之金額合計應為240,039元。
(五)系爭契約土地增值稅24,823元，雙方契約第19條第2項言明由
  納稅義務人負擔，該繳納單義務人為丙○○，為何違約要求被
  告給付，一般合建契約土地增值均由地主負擔。
(六)劉添財曾向被告為三次借貸：第一次借款10萬元，有88年7月1
  5日簽發，票號IY0000000，面額10萬元支票為證；第二次借貸
  20萬元，有89年1月3日簽發，票號IY288807，面額20萬元支票
  為證；第三次借款15萬元，有89年3月31日簽發，票號IY00000
  00，面額15萬元支票為證。以上合計借貸金額55萬元均為工程
  進行中之借貸，依民法179條不當得利之規定，按人權利能力
  終於死亡，其權力義務因死亡而開始繼承，由繼承人概括承受
  。與原告可以主張的283,039元兩相抵銷後，原告丙○○等7人
  應該還要給我266,961元才對。
(七)被告於94年度訴字第96號案件審理時，原告當庭發誓否認有借
  款，嗣被告於二審當庭提出合作金庫借貸證據，原告則改口以
  下2點無稽謊言自篡條款抗辯：
(1)原告主張20萬元為被告取得8樓之補貼款，惟雙方系爭契約條
  款抑或但書，均查無該原告自篡條款之規定，法庭係以證據定
  審，請原告提出舉證。
(2)原告又主張35萬元為損鄰事件賠償費，但該言堪稱亂言，損鄰
  事件承商為日伸營造，事件後原告於86年11月08日與鄰人在余
  新味代書事務所簽約合解，鄰人無奈割地及讓出公設，劉、凌
  二戶如合解書第五條尚需補貼鄰人100萬元，因而損鄰事件結
  案，故產生87年8月27日系爭契約及房屋現場原證拆除改建，
  那來35萬元損鄰事件賠償？請原告舉證。
(八)系爭契約第7條雙方互約逾期罰鍰部份，規定每逾一日應賠償1
  萬元之違約金，原告無視契約之規定至94年1月19日自知違約
  理虧及不堪背負地價稅等之負擔，方才通知代書辦理過戶事宜
  ，再扣住土地權狀至今，故依雙方系爭契約之規定原告違約仍
  進行中。
(九)再依系爭契約第17條原告應於6樓頂版混凝土完成時將土地產
  權轉移被告名下（如88年6月3日市政府驗符合章），惟原告無
  視罰款條例存在，自88年6月3日至94年3月17日原告提出訴訟
  止，逾期共計2,112日。
(十)據上論結，雙方相互扣抵之結果，原告至少應給付被告399,
  961元，並交付土地所有權狀，另外還有違約罰款尚未計算，
  故原告之主張無理由。
(十一)提出臺灣高等等法院和解書、實付鄰地金額及價金分配比例圖
  示、系爭契約影本、合作金庫支票影本、和解書、市政府查驗
  證明影本各1件為證。
三、得心證之理由：
(一)原告丙○○等7人主張其等之被繼承人劉添財87年8月27日與
    被告簽訂「基隆市○○路68號店鋪及住宅新建本國式鋼筋混
    凝土（RC）造地上8層地下2樓工程」之房屋合建契約，原告
    丙○○等7人並已依系爭契約之約定完成不動產移轉登記，
    使被告公司之負責人辛○○取得地上第8層建物及其坐落基
    地依建物面積比例之所有權，業據原告丙○○等7人提出系
    爭契約合約書及土地登記謄本為證，被告對此亦不爭執，自
    堪信為真實。
(二)原告丙○○等7人主張依照系爭契約約定，被告應負擔土地
    增值稅24,823元、及補貼鄰地地主凌國基、凌國輝不足土地
    坪數及工程費523,000元、土地地價稅34,287元、土地印花
    稅3,754元、土地登記費1,255元、影印費30元，共計587,
    149元，已由原告先行告墊付，因此請求被告如數返還；被
    告對於原告丙○○等7人主張之土地印花稅、土地登記費、
    影印費部分共計5,039元部分不爭執；其餘部分，則以前揭
    情詞置辯。經查：
1、土地增值稅部分：
   被告辯稱依系爭契約第19條第2項約定，應由納稅義務人負擔
   ，而依基隆市稅捐稽徵處所開立之繳款書上記載「丙○○」
    為納稅義務人，自不應由被告負擔等語。惟系爭合建契約關
    於「土地增值稅」之約定，並非被告所稱之第19條第2項，
    而是在第4條第5項，雙方並約定「‧‧雙方合建之房屋同意
    於土地過戶時，所發生之土地增值稅由取得人各自負擔(即
     依法定納稅人各自負擔)」，經查系爭契約第4條第5項
    係就土地增值稅所為之特別約定，而系爭契約第19條第2項
    係就其他稅捐所為之約定，因此關於土地增值稅應依該特別
    約定(系爭契約第4條第5項)為土地增值稅負擔之依據，被告
    所辯核無足採。從而被告既已指定辛○○取得系爭土地，自
    應依約定負擔此筆土地增值稅24,823元。
2、地價稅部分：
   系爭契約第19條第1項約定：「本約所定之土地其應繳地價稅
   自簽約日以後所產生之地價稅額按甲乙雙方分得房屋之土地
   坪數比率各自繳納 (即依法定納稅人各自負擔)」，被告自應
   負擔簽約日以後其取得土地之地價稅。而此契約條文最後括
   號內之 (即依法定納稅人各自負擔)之文句，係被告自行依業
   界慣例，叫代書寫上去，業據被告陳明在卷，而此文句之記
   載未經契約之他造當事人劉添財之同意，復與條文之本文互
   相矛盾，故此項記載，應不得拘束原告。因此仍應以系爭契
   約第19條第2項本文之約定，為兩造關於土地增值稅以外之其
   他稅費負擔之約定。系爭契約簽約日為87年8月27日，原告丙○○等7人請求89年至93年所墊付之地價稅款，自應准許。計
   算方式如下：
 1.依土地登記謄本之記載，被告指定之辛○○取得之基隆市○○區○○段二小段14 -2地號土地面積為454平方公尺，辛○○應有部分為10000分之543，故被告應以24.65平方公尺（計
   算式：454×543/10000＝24.65）為計算基準。
 2.89年之地價稅金額為3,624元（註：實際上應為7,248元，惟
   原告僅主張3,624元，自應從之），課稅面積為84平方公尺，
   被告應負擔1,063元（3624÷84×24.65＝1.63）。
 3.90年度之地價金額為7,248元，課稅面積為84平方公尺，被告
   應負擔2,126元（7248÷84×24.65＝2126）。
 4.91年度之地價金額為38,268元，課稅面積為83.99平方公尺，
   被告應負擔11,319元（38568÷83.99×24.65＝11319）。
 5．92年度之地價金額為13,548元，課稅面積為34.69平方公尺
  ，被告應負擔9,626元（13548÷34.69×24.65＝9626）。
 6.93年度之地價金額為16,028元，課稅面積為38.91平方公尺，
    被告應負擔10,153元（16028÷38.91×24.65＝10153）。
 7.上述各年度合計之金額為 34,287元。
(三)不足之土地坪數及工程費部分：
1.系爭合建契約第5條第2項規定：「甲方（即劉添財）分得之第
  四、五層及乙方（即被告）分得之第八層房屋，其不足之土地
  坪數及工程費雙方各向鄰房地主凌國基、凌國輝購買。(依87
  年3月18日與凌國基、凌國輝簽訂之契約實行)」，依此約定，
  被告及原告丙○○等7人之被繼承人劉添財本應各自向鄰地所
  有權人購買不足之坪數及支付工程費用，並依劉添財與凌國基
  、凌國輝簽訂之契約條件計算所需費用。
2.對照本件系爭契約及劉添財與鄰地所有權人凌國基、凌國輝間
  所定之合建契約 (該合建契約由被告之法定代理人辛○○為見
  證人)，可知劉添財係先與凌國基、凌國輝簽訂本件「基隆市
  ○○路六十八號店鋪及住宅新建本國式鋼筋混凝土（RC）造地
  上八層地下二樓工程」之房屋合建契約，之後再就分得之1、2
  、4、5、8層部分，與被告再行成立契約，約定雙方各向鄰地
  地主凌國基、凌國輝購買，而推由劉添財與鄰地地主凌國基、
  凌國輝簽約，由被告之法定代理人辛○○為見證人，故綜合兩
  件契約之內容可知，本件兩造間簽有合建契約書，約定由被告
  分得合建後之第八層樓之房屋，兩造則推由劉添財與鄰地地主
  凌國、凌國輝簽訂合建契約，約定不足地坪、工程款分擔及房
  屋間之補貼事宜，兩造並在系爭合建契約中約定：「依87年3
  月18日與凌國基、凌國輝簽訂之契約實行」，故劉添財與凌國
  基、凌國輝之合建契約，已成為本件兩造所簽訂之系爭契約之
  一部分，迨可認定，論其實際，被告係經由劉添財而與凌國基
  、凌國輝有實質之合建關係，依此本件原告對凌國基、凌國輝
  之給付義務，被告亦應依比例分擔，始符合系爭契約之精神，
  故被告就第8層建物所需土地，仍負有購買不足之坪數工程費
  以及補貼之義務；事實上，被告事後亦依此約定分得第8層建
  物(由原告丙○○處受讓建物及坐落之土地)，從而原告之被繼
  承人劉添財已履行向鄰地地主購買不足土地之義務，自得依兩
  造間之約定，向被告依分得比例以系爭契約所定之條件購買土
  地及支付工程款項。
3.依原告丙○○等7人提出之本院91年訴字第261號民事案件之卷
  內資料，可知依二份契約所定之方式，劉添財先分得系爭房屋
  之第4、5、8層，連同門牌號碼義二路68號1樓、70號2樓之1建
  物，其取得房屋面積所使用之基地土地應有部分為10000分之
  1943，而依其所出土地之基地應有部分應為10000分之1850 ，
  有建物登記謄本、土地登記謄本在卷足憑。換言之，劉添財取
  得房屋總面積所佔土地應有部分，多出其所出土地應有部分
  10000分之93，即多取得4.2222平方公尺（1.277坪）土地應有
  部分。依系爭契約約定以劉添財與凌國基、凌國輝所訂契約第
  3條為計算基準，被告與劉添財自應按實際多取得之土地面積
  ，依每坪105萬元價格，給付凌國基、凌國輝1,340,850元；被
  告取得基隆市○○區○○路二小段14-2地號土地之應有部分為
  10000之543，依比例應負擔374,720元（計算式：1,340,850×
  543÷1943＝374,720元，元以下四捨五入，以下同）。
4.另被告與劉添財所分得建物依劉添財與凌國基、凌國輝所簽訂
  之合建契約約書第一條約定：「．．．．每層每一戶工程費按
  照各所有基地大小比例負擔，其中甲方取得第三、六、七層房
  屋所有權，乙方取得其中四、五、八層房屋所有權，另由甲方
  補貼乙方陸拾參萬元」。另依同契約第二條約定「因乙方所有
  基地面積減少所分得之第四、五、八層建物增加面積，以發包
  給承包商興建之工程造價補給甲方」，綜合此兩條文觀之，劉
  添財所補貼予凌國基、凌國輝之金額總計為63萬元，而各建物
  所增加面積則應補貼之金額則以建物工程造價為標準補貼之。
  依前所述，劉添財與凌國基、凌國輝所簽訂之合建契約為本件
  系爭契約之一部分，被告亦應享有及負擔劉添財與凌國基、凌
  國輝所簽訂合建契約內之權利義務等情，故依此契約條文之約
  定，被告就其建物面積增加部分應依工程造價補貼之。經查，
  本件工程造價原告聲明為證據之本院91年度訴字第261號判決
  書中所載為每坪63,000元，此亦為兩造所不爭執，依建物及土
  地登記謄本與原告提出之土地應有部分表所載，劉添財取得上
  開第4、5、8層房屋及其所有之1樓、2樓建物之面積為455.86
  平方公尺，較其應取得之面積434.28平方公尺，計多取得21.
  58平方公尺（6.528 0坪），其所應補給凌國基、凌國輝之工
  程造價款為411,264元。被告取得第8層建物之面積為127.42
  平方公尺（117.94＋9.48＝127.42），依比例應負擔114,955
  元（計算式：4,112,646×127.42÷455.86＝114,955）。
5.被告主張臺灣高等法院91年度上易字第1035號民事事件中，原
  告丙○○與凌國基、凌國輝已就購買土地及工程款之給付以94
  萬元成立和解，因此本件不足之土地坪數及工程費之款項，應
  以94萬元為基礎，再依取得樓層數目比例分攤等語，惟按訴訟
  上和解係當事人於訴訟繫屬中，在受訴法院，為終結訴訟之目
  的，就訴訟上所主張之權利義務相互讓步達成合意，並將結果
  向法院為陳述之訴訟行為，係訴訟當事人就其間之權利義務所
  達成讓步之處分行為，上開訴訟上和解之效力，僅及於該訴訟
  之當事人即凌國基、凌國輝與原告丙○○三人，係該三名訴訟
  當事人就兩造間之法律關係，相互讓步之結果，被告並非和解
  之當事人，自該非和解效力所及，故被告無由主張依比例減縮
  之餘地；仍應以被告與劉添財所定系爭契約中約定之方式計算
  被告應給付之金額。又契約中既已約定以土地面積及建物面積
  為計算基準，則被告主張取得以樓層數目之比例計算，並不足
  採。
6.依前所述，此部分被告應給付489,675 元。
(四)被告另主張劉添財曾於合建工程進行中，向被告借貸55萬元，
  並主張與原告丙○○等7人之請求抵銷等語，被告雖提出3張受
  款人為劉添財，金額合計共55萬元之支票為證，惟支票僅為支
  付工具，充其量僅能證明被告曾經支付劉添財55萬元，支付之
  原因則可能為清償、借貸各種原因、是否即為被告所主張之借
  貸關係，被告仍負有舉證證明之義務；另借貸通常會有借據等
  證明，被告既未能舉證以實其說，其主張與原告丙○○等7人
  之請求為抵銷，自屬無據。
四、綜上所述，原告丙○○等7人，基於其等之被繼承人劉添財
    與被告間之合建契約，請求被告給付土地增值稅、不足土地
    坪數及工程費用、地價稅、土地印花稅、土地登記費及影印
    費，在553,824元及其法定遲延利息之範圍內，為有理由，
    應予准許；逾此部分，則屬無據，應予駁回。
五、本判決原告勝訴部分，兩造均陳明願供擔保請准宣告假執行
    及免為假執行，爰分別酌定相當擔保金額准許之；至原告敗
    訴部分，其假執行聲請已失其依據，應予駁回。
六、本件訴訟費用由被告負擔新台幣6131元，餘由原告負擔。
七、據上論結，本件原告之訴為一部有理由，一部無理由，依民
    事訴訟法第79條前段、第85條第1項前段 、第390條第2項、
    第392條第2項，判決如主文。
中　　華　　民　　國　　94　　年　　9 　　月　　14　　日
　　              民事庭法　官　蔡聰明
以上正本係照原本作成。
對於本件判決如有不服，應於收受送達後20日內向本院提出上訴
書狀，敘述上訴之理由，上訴於臺灣高等法院，並按他造當事人
之人數附具繕本。
中　　華　　民　　國　　94　　年　　9 　　月　　14　　日
                        書記官　王佩珠
